【裁判字號】    97,訴,966
【裁判日期】    980227
【裁判案由】    拆屋還地
【裁判全文】
臺灣高雄地方法院民事判決               97年度訴字第966號
原      告  交通部高雄港務局
法定代理人  巳○○
訴訟代理人  曾劍虹律師
被      告  卯○○
            辰○○
            乙○○
            丑○○
上列一人之
訴訟代理人  丙○○    住高雄市.
被      告  子○○    住高雄市.
            己○○    住高雄市.
            庚○○    住高雄市.
            丁○○    住高雄縣.
            壬○○○  住高雄市.
兼  上  列
五  人  之
訴訟代理人  癸○○    住高雄縣.
被      告  辛○○○  住高雄市.
兼  上  列
一  人  之
訴訟代理人  戊○○    住高雄市.
被      告  寅○○    住高雄市.
            甲○○    住高雄市.
上列當事人間拆屋還地等事件，經本院於民國98年2 月3 日言詞
辯論終結，判決如下：
    主      文
被告卯○○應將坐落於高雄市○○區○○段第一二九四地號土地
上，如附圖編號B 所示，面積七二平方公尺之地上物拆除，將所
占用之土地返還原告，並應給付原告新台幣壹萬肆仟玖佰捌拾捌
元及自民國九十七年三月一日起至清償日止，按年息百分之五計
算之利息，暨自民國九十七年二月一日起至返還土地之日止，按
月給付新台幣貳佰伍拾貳元。
被告辰○○應將坐落於高雄市○○區○○段第一二九四地號土地
上，如附圖編號A 所示，面積七二平方公尺之地上物拆除，將所
占用之土地返還原告，並應給付原告新台幣壹萬肆仟玖佰捌拾捌
元及自民國九十七年三月一日起至清償日止，按年息百分之五計
算之利息，暨自民國九十七年二月一日起至返還土地之日止，按
月給付新台幣貳佰伍拾貳元。
被告乙○○應將坐落於高雄市○○區○○段第一二九四地號土地
上，如附圖編號H 所示，面積二九平方公尺、同地段第一二八七
地號土地上，如附圖編號H1所示，面積七平方公尺及同地段第一
二九二地號土地上，如附圖編號H2所示面積七平方公尺，合計面
積四三平方公尺之地上物拆除，將所占用之土地返還原告，並應
給付原告新台幣捌仟玖佰柒拾貳元及自民國九十七年三月十五日
起至清償日止，按年息百分之五計算之利息，暨自民國九十七年
二月一日起至返還土地之日止，按月給付新台幣壹佰伍拾壹元。
被告丑○○應將坐落於高雄市○○區○○段第一二九四地號土地
上，如附圖編號G 所示，面積三八平方公尺及同地段第一二八七
地號土地上，如附圖編號G1所示，面積十二平方公尺，合計面積
五十平方公尺之地上物拆除，將所占用之土地返還原告，並應給
付原告新台幣壹萬零肆佰壹拾貳元及自民國九十七年三月十五日
起至清償日止，按年息百分之五計算之利息，暨自民國九十七年
二月一日起至返還土地之日止，按月給付新台幣壹佰柒拾伍元。
原告其餘之訴駁回。
訴訟費用由被告卯○○負擔百分之十二，被告辰○○負擔百分之
十二，被告乙○○負擔百分之八，被告丑○○負擔百分之八，餘
由原告負擔。
本判決第一項於原告提出新臺幣拾陸萬元為被告卯○○供擔保後
，得假執行。惟被告卯○○於提出新臺幣肆拾陸萬壹仟參佰捌拾
元為原告供擔保後，得免為假執行。
本判決第二項於原告提出新臺幣拾陸萬元為被告辰○○供擔保後
，得假執行。惟被告辰○○於提出新臺幣肆拾陸萬壹仟參佰捌拾
元為原告供擔保後，得免為假執行。
本判決第三項於原告提出新臺幣拾萬元為被告乙○○供擔保後，
得假執行。惟被告乙○○於提出新臺幣貳拾柒萬伍仟伍佰柒拾貳
元為原告供擔保後，得免為假執行。
本判決第四項於原告提出新臺幣拾壹萬元為被告丑○○供擔保後
，得假執行。惟被告丑○○於提出新臺幣參拾貳萬零肆佰壹拾貳
元為原告供擔保後，得免為假執行。
原告其餘假執行之聲請均駁回。
    事實及理由
一、按訴狀送達後，原告不得將原訴變更或追加他訴，但請求之
    基礎事實同一者、擴張或減縮應受判決事項之聲明者、該訴
    訟標的對於數人必須合一確定時，追加原非當事人之人為當
    事人者，不在此限，民事訴訟法第255 條第1 項第2 款、第
    3款、第5 款定有明文。經查：
  (一)原告以被告子○○無權占有中華民國所有，交由原告管理，
    坐落於高雄市○○區○○段第1287、1294地號土地（下稱系
    爭1287地號、1294地號土地）為由，訴請子○○拆除門牌號
    碼為高雄市旗津區渡船巷48之8 號房屋（下稱系爭48之8 號
    房屋），並返還土地（見本院卷第5 頁），嗣於本院審理中
    查知上開房屋為子○○之父莊義雄翻修興建，於莊義雄亡故
    後，由繼承人即其配偶壬○○○及子女子○○、癸○○、己○○、庚○○、丁○○共同繼承（見本院卷第109 頁戶籍謄
    本），彼等因繼承而取得上開房屋所有權，本件拆屋還地事
    件訴訟標的對上開繼承人有合一確定之必要，而追加壬○○○、癸○○、己○○、庚○○、丁○○為共同被告（見本院
    卷第248 頁），其所為訴之追加，核屬有據。
  (二)原告以被告戊○○無權占有系爭1287地號、1294地號土地為
    由，訴請戊○○拆除門牌號碼為高雄市旗津區渡船巷48 之7
    號房屋（下稱系爭48之7 號房屋），並返還土地（見本院卷
    第5 頁），嗣於本院審理中查知上開房屋為戊○○之母辛○○○所起造，現供辛○○○及戊○○居住使用（見本院卷第
    307 頁），而追加辛○○○為共同被告（見本院卷第248 頁
    、第307 頁）。經核原告本於系爭48之7 號房屋占用原告所
    有系爭1287地號、1294地號土地之同一基礎事實，為前開訴
    之追加，揆諸民事訴訟法第255 條第1 項第2 款規定，並無
    不符，係屬有據。
  (三)又原告起訴請求被告乙○○拆除坐落於系爭1287地號、1294
    地號土地上之地上物，即門牌號碼為高雄市旗津區渡船巷48
    之10號房屋（下稱系爭48之10號房屋），經本院會同地政人
    員現場勘測結果，上開房屋除占用系爭1287地號、1294地號
    土地外，尚占用中華民國所有，交由原告管理，所有坐落於
    高雄市○○區○○段第1292地號土地（下稱系爭1292地號土
    地）如附圖編號H2所示，面積7 平方公尺，原告基於上開測
    量複丈成果，追加系爭1292地號土地如附圖編號H2所示部分
    為本件訴訟標的（見本院卷第248 頁），經核原告本於系爭
    48之10號房屋占用原告所有之土地，應予拆屋還地之同一基
    礎事實，而為訴之追加，於法並無不符，而屬有據。
  (四)原告原請求被告應給付相當於租金之不當得利，及自起訴狀
    繕本送達翌日起至清償日止，按年息5%計算之利息（見本院
    卷第5 頁），嗣於97年11月7 日具狀就上開遲延利息之請求
    ，擴張為自起訴狀繕本送達翌日起至清償日止，按年息5.25
    % 計算之利息（見本院卷第251 頁），核其所為應受判決事
    項聲明之擴張，於法並無不符，併此敘明。
二、原告主張：被告無權占用中華民國所有，交由原告管理之系
    爭1287、1292、1294地號土地（以下合稱系爭土地），在如
    附圖各該編號所示面積之土地上興建房屋居住，受有相當於
    租金之不當得利，致原告因此受有損害，為此爰依民法第76
    7 條規定，請求被告拆除地上物、返還土地，並依民法第17
    9 條規定，請求被告給付自92年2 月起至97年1 月止及起訴
    後按月給付相當於租金之不當得利等語。並聲明：(一)被告應
    將如附表一及附圖各該編號所示之地上物拆除，將所占用之
    土地返還原告。(二)被告應給付原告如附表一所示之款項及利
    息。(三)原告願供擔保，請准宣告假執行。
三、被告則以：系爭土地乃被告祖先填海造陸而成，經被告接續
    先人居住使用系爭土地達數十年，僅因不知法律而未及於國
    民政府播遷來台，實施地籍總登記之際，申請登記為如附圖
    各該編號所示土地之所有權人，詎中華民國竟擅將系爭土地
    登記為國有，並將之劃歸為港埠用地，侵害被告之合法居住
    權益，經被告委請市議員居中召開協調會進行調解，原告既
    允諾解編系爭土地港埠碼頭用地之性質，將之交由財政部國
    有財產局（下稱國有財產局）管理，再由國有財產局就出租
    或出賣系爭土地事宜，與被告協調最終處理方案在先，嗣竟
    訴請被告拆屋還地，已非正當。況原告前就紅毛港地區及高
    雄港122 號碼頭用地住戶均依拆遷補償辦法支付遷村補償費
    ，協助安置居民，本件亦應援例辦理，始符公平，詎原告不
    僅未予補償，復另要求被告支付相當於租金之費用，亦有失
    公允等語置辯。並聲明：(一)原告之訴及假執行之聲請均駁回
    。(二)如受不利判決，願供擔保請准免為假執行。
四、兩造不爭執事項如下：
  (一)系爭土地為中華民國所有，交由原告管理之土地。
  (二)被告占有使用系爭土地之情狀如附圖所示，除被告戊○○外
    ，其餘被告對其占有使用系爭土地之各該地上物均有事實上
    處分權。
  (三)系爭土地92年度之申報地價均為每平方公尺新台幣（下同）
    2,000 元，於93年度迄今之逐年申報地價均為每平方公尺2,
    100 元，於96年1 月之公告現值均為每平方公尺6,200 元。
五、本件爭點為：(一)被告占有使用如附圖各該編號所示土地有無
    合法權源？原告依民法第767 條規定，請求被告拆屋還地，
    有無理由？(二)倘被告係無權占用如附圖各該編號所示土地，
    則被告因無法律上原因所取得相當於租金之不當得利數額為
    若干？原告依民法第179 條規定，請求被告給付自92年2 月
    起至交還土地之日止相當於租金之不當得利，有無理由？(三)
    原告請求按年息5.25% 計算遲延利息，有無理由？茲分述如
    下：
  (一)被告占有使用系爭土地有無合法權源？原告依民法第767 條
    規定，請求被告拆屋還地，有無理由？
  1.系爭1287地號、1292地號、1294地號土地重測前分別為高雄
    市○○區○○段第31-3、31-12 、30-24 地號土地（其中30
    -24 地號土地分割自同地段第30-6地號），系爭1287、1294
    地號土地各於64年9 月15日、65年1 月12日辦畢新登錄土地
    登記，其所有權人為中華民國，管理機關為財政部國有財產
    局，嗣分別於65年12月3 日、65年11月10日交由原告前身台
    灣省政府交通處高雄港務局接管迄今；另系爭1292地號土地
    則於64年間辦畢新生地登記，登錄所有權人為中華民國，並
    於66年11月21日交由原告前身台灣省政府交通處高雄港務局
    接管迄今，有土地登記謄本、高雄市政府地政處鹽埕地政事
    務所97年12月29日高市地鹽一字第0970010468號函暨所附重
    測前、後人工登記簿、交通部高雄港務局97年12月31 日 高
    港財產字第0970022911號函在卷可憑（見本院卷第7 頁、第
    9 頁、第253 頁、第405 頁、第385 頁、第396 頁），足認
    中華民國係自64年9 月15日、65年1 月12日、64年間辦畢新
    生地所有權登記之日起，始分別取得系爭1287、1294、1292
    地號所有權。至於系爭土地曾經60年7 月26日發布之都市計
    畫編定為港埠用地乙節，雖據交通部高雄港務局97年12月31
    日高港財產字第0970022911號函附高雄市政府都市發展局土
    地使用分區證明書1 份為憑（見本院卷第399 頁），然由上
    開使用分區證明書僅能證明中華民國政府於取得系爭土地所
    有權之先，就系爭土地所在區域已訂有發展計畫，尚不能指
    為中華民國於60年間即已對外公示為系爭土地之所有權人。
    附此敘明。
  2.按當事人主張有利於己之事實者，就其事實有舉證之責任，
    民事訴訟法第277 條前段定有明文。原告主張被告卯○○、
    辰○○、乙○○及丑○○在系爭土地上無權占有如附表一編
    號1 至4 所示土地，興建房屋居住使用乙情，上開被告否認
    之，並辯稱其就系爭土地有合法占用之正當權源存在。揆諸
    前揭規定，被告就上開有利於己之事實，即應負舉證證明之
    責。經查：
  (1)被告卯○○所有，坐落於附圖編號B 所示土地上，門牌號碼
    為高雄市旗津區渡船巷46之10號房屋（下稱系爭46之10號房
    屋），係於69年9 月26日編定門牌；被告辰○○所有，坐落
    於附圖編號A 所示土地上，門牌號碼為高雄市旗津區渡船巷
    46之1 號房屋（下稱系爭46之1 號房屋），係於66年4 月9
    日編定門牌，有門牌證明書為憑（見本院卷第161 頁、第14
    4 頁）。佐以辰○○自承：其原有之土地因遭國有財產局徵
    收，始於系爭1294地號土地上興建房屋（見本院卷第446 頁
    ）乙情，及卯○○、辰○○陳稱：系爭46之10號、46之1 號
    房屋係於60幾年間同時起造（見本院卷第93頁）乙節可知，
    卯○○、辰○○占用系爭1294地號土地之時點係在65年1 月
    12日該土地登記中華民國為所有權人之後。卯○○、辰○○
    雖另提出其父葉石生於昭和16年1 月5 日接續原戶長，設籍
    於高雄市中州32番地之戶籍抄本，以證其占有上開土地之行
    為乃接續葉石生而來（見本院卷第146 頁），惟觀諸上開戶
    籍抄本及門牌證明書記載，葉石生於日據時代係設籍於高雄
    市中州32番地，嗣經門牌整編，於42年4 月編定為高雄市旗
    津區渡船巷46號（見本院卷第142 頁背面、第162 頁），可
    見葉石生於昭和年間設籍所在地並非系爭46之1 號、46之10
    號房屋所在地。參以卯○○、辰○○提出之所有權狀登載，
    葉石生所有，坐落於重測前之高雄市○○區○○段第1389地
    號，面積83平方公尺，權利範圍1/12之土地，及同地段第13
    88地號，面積332 平方公尺，權利範圍1/12之土地（見本院
    卷第157 頁、第160 頁），其地號、面積亦與系爭1294地號
    土地重測前為同地段第30-6地號土地乙節不符，益徵葉石生
    有權占有使用之土地並非系爭1294地號土地，僅憑上開證據
    尚難遽認卯○○、辰○○於系爭1294地號土地完成新登錄土
    地所有權登記前，已有占有使用上開土地之事實存在。是以
    ，卯○○、辰○○既於中華民國取得系爭1294地號土地所有
    權後，始占有使用如附圖編號B 、A 所示土地，其占有行為
    復未經取得中華民國同意，應堪認定。原告主張其占有行為
    欠缺合法權源，係無權占有，應屬可採。
  (2)被告乙○○所有，坐落於附圖編號H 、H1、H2所示土地上之
    系爭48之10號房屋，於69年3 月10日初次編定門牌，有門牌
    證明書為憑（見本院卷第122 頁），足認乙○○占有系爭12
    87、1294、1292地號土地之時點係在上開土地完成新登錄土
    地登記之後，亦即乙○○係在中華民國公示為上開土地所有
    權人後，始占用如附圖編號H 、H1、H2所示土地，其占有行
    為既未經取得中華民國同意，自難認有何正當權源。乙○○
    主張於中華民國取得上開土地之所有權之前，即已占有使用
    上開土地云云，未據舉證以實其說，尚難採信。
  (3)被告丑○○所有，坐落於附圖編號G 、G1所示土地上，門牌
    號碼為高雄市旗津區渡船巷48之9 號房屋（下稱系爭48之9
    號房屋），於66年4 月2 日初次編定門牌，有門牌證明書為
    憑（見本院卷第103 頁），足見丑○○占有系爭1287、1294
    地號土地之時點係在中華民國公示為上開土地所有權人之後
    ，其占有行為既未經取得中華民國同意，自難認有何正當權
    源。丑○○未能舉證證明其於中華民國取得上開土地所有權
    之先，已占有使用上開土地，其前開辯解難予採信。
  (4)綜上，被告卯○○、辰○○、乙○○、丑○○均在中華民國
    公示為系爭土地所有權人後，始占有使用系爭土地，彼等占
    用土地時，非不能查知土地所有權歸屬狀態，復未能舉證證
    明彼等各有何正當權源占有如附表一編號1 至4 所示土地，
    原告主張上開被告之占有行為欠缺合法權源，係無權占有，
    應屬可採。
  3.被告辛○○○、寅○○、甲○○及子○○、己○○、庚○○
    、丁○○、壬○○○等人則辯稱：其祖先早於國民政府播遷
    來台之前，即在彼等占有如附圖各該編號所示土地位置，以
    蚵殼填海造地，在新生地上興建房屋，居住迄今，惟因各該
    房屋坐落之新生地未經測量登錄造冊，致不能辦理所有權登
    記，嗣中華民國未經公告，遽將系爭土地登記為國有，並將
    之編列為港埠用地，彼等全不知情，彼等和平占有房屋坐落
    基地迄今已逾30年，中華民國或原告亦未曾要求彼等遷離系
    爭土地等語，經查：
  (1)被告辛○○○起造，坐落於附圖編號E 、E1所示土地上之系
    爭48之7 號房屋，整編前之門牌為高雄市旗津區渡船巷25號
    ，乃由訴外人即被告辛○○○之夫莊金協於59年8 月26日在
    上址創立新戶，嗣於60年5 月1 日門牌整編，自64年7 月7
    日起在新址設立戶籍，由辛○○○及其子戊○○使用迄今，
    有門牌證明書、高雄市旗津區戶政事務所97年6 月20日高市
    旗戶字第0970001759號函、戶籍抄本、勘驗筆錄為憑（見本
    院卷第116 頁、第115 頁、第117 頁、第219 頁背面），足
    認被告辛○○○自莊金協於59年設籍之時起，即占用上開土
    地，其占有時點係在64年9 月15日、65年1 月12日上開土地
    辦畢新登錄土地登記之前，並由其與戊○○和平繼續占有房
    屋坐落基地達38年（即97-59＝38）。
  (2)被告寅○○所有，坐落於附圖編號D 所示土地上，門牌號碼
    為高雄市旗津區渡船巷48之6 號房屋（下稱系爭48之6 號房
    屋），於64年6 月25日初次編定上址，訴外人即寅○○之父
    莊富雄則於64年7 月8 日自高雄市旗津區○○○路896 號遷
    入上址，系爭48之6 號房屋起造迄今已歷時44年，有門牌證
    明書、戶籍抄本、高雄市稅捐稽徵處鼓山分處97年8 月12日
    高市稽鼓房字第0978218857號函附房屋稅課稅明細表為憑（
    見本院卷第134 頁、第132 頁背面、第206 頁），是以莊富
    雄設籍占有系爭1294地號土地之時點係在65年1 月12日上開
    土地辦畢新登錄土地所有權登記之前，並由寅○○接續和平
    占有使用房屋坐落基地達44年之事實，應堪認定。
  (3)被告甲○○所有，坐落於附圖編號C 所示土地上，門牌號碼
    為高雄市旗津區渡船巷48之4 號房屋（下稱系爭48之4 號房
    屋，於60年5 月1 日整編前原為高雄市旗津區渡船巷42號）
    ，訴外人即甲○○之父莊蹺於35年10月1 日即於上址設立戶
    籍，嗣上址於64年6 月25日編定48之4 號門牌地址，有戶籍
    抄本、門牌證明書可憑（見本院卷第166 頁、第167 頁），
    是以莊蹺自35年起設籍占有系爭1294地號土地，其占用上開
    土地之時點係在65年1 月12日上開土地辦畢新登錄土地所有
    權登記之前，並由甲○○接續和平占有使用房屋坐落基地達
    62年（即97-35＝62）之事實，亦堪認定。
  (4)被告子○○、癸○○、己○○、庚○○、丁○○、壬○○○
    所有，坐落於附圖編號F 、F1所示土地上之系爭48之8 號房
    屋，於64年12月15日初次編定門牌，且自65年1 月起申請設
    置供電電表，自66年7 月起課徵房屋稅，有門牌證明書、台
    灣電力公司高雄區營業處函、房屋稅籍證明書為憑（見本院
    卷第110 頁、第108 頁、第107 頁），參以癸○○陳報：系
    爭48之8 號房屋係其父親莊義雄於64年間翻修興建之磚造鐵
    皮房屋（見本院卷第94頁、第219 頁背面），及系爭48之8
    號房屋大部分面積坐落於系爭1294地號土地上，惟越界占用
    系爭1287地號土地7 平方公尺，上開越界興建於系爭1287地
    號土地上之部分建物乃附合成為系爭48之8 號房屋之一部分
    ，供前開被告使用乙情，足認莊義雄係以占有使用系爭1294
    地號土地為目的，於64年間起造系爭48之8 號房屋，並於其
    上設立戶籍，其占有行為係在65年1 月12日中華民國辦畢系
    爭1294地號土地新登錄土地所有權登記之前，並由前開被告
    接續和平占有達33年（即97-64 ＝33）。
  (5)綜上，被告辛○○○、寅○○、甲○○及子○○、己○○、
    庚○○、丁○○、壬○○○、癸○○等人於系爭1287地號、
    1292地號土地辦理第一次總登記之前，即有占有上開土地建
    屋居住，並經和平持續占有使用迄今逾30年之事實，應堪是
    認。又系爭48之7 號房屋乃辛○○○所起造，其子即被告戊○○雖共同居住使用上開房屋，然對該房屋並無事實上處分
    權，為兩造所不爭執，則戊○○自無權拆除系爭48之7 號房
    屋，附此敘明。
  4.按土地與房屋為各別之不動產，各得單獨為交易之標的，且
    房屋性質上不能與土地使用權分離而存在，亦即使用房屋必
    須使用該房屋之地基，故土地及房屋同屬一人，而將土地及
    房屋分開同時或先後出賣，其間雖無地上權設定，然除有特
    別情事，可解釋為當事人之真意，限於賣屋而無基地之使用
    外，均應推斷土地承買人默許房屋承買人繼續使用土地。有
    最高法院48年台上字第1457號判例要旨足參。又土地及其土
    地上之房屋同屬一人所有，而僅將土地或僅將房屋所有權讓
    與他人，或將土地及房屋同時或先後讓與相異之人時，土地
    受讓人或房屋受讓人與讓與人間或房屋受讓人與土地受讓人
    間，推定在房屋得使用期限內，有租賃關係。民法第425 條
    之1 第1 項前段定有明文。其立法理由謂：「僅將土地或僅
    將房屋所有權讓與他人，或將土地及房屋同時或先後讓與相
    異之人時，實務上見解，除有特別約定外，應推斷土地受讓
    人默許房屋受讓人繼續使用土地，但應支付相當代價，故其
    法律關係之性質，當屬租賃」。足見出讓人將土地及房屋單
    獨出讓或出讓與相異之人時，該房屋所有權人即得於房屋得
    使用期限內，繼續「合法使用」該房屋所坐落之土地。除別
    有約定外，縱該房屋所有權人須支付相當之對價，非可當然
    「無償使用」該土地，然仍不影響其對於房屋坐落土地之「
    有權使用」，即無不當得利或侵權行為之可言。查系爭1287
    地號、1292地號土地分別於64年9 月15日、65年1 月12日始
    分別辦畢新登錄土地登記，在前揭時點以前，並無上開土地
    地籍資料可供查考，業據高雄市政府地政處鹽埕地政事務所
    97年12月29日高市地鹽一字第0970010468號函覆在卷（見本
    院卷第385 頁），足見上開土地在辦畢新登錄土地登記所有
    權人為中華民國之前，係屬未經辦理所有權登記之土地，且
    為系爭48之4 號、48之6 號、48之7 號、48之8 號房屋起造
    人所占有私用，然因上開房屋坐落之基地欠缺地籍資料，而
    無從將上開房屋基地登記為各該房屋起造人所有，尚難認其
    於中華民國登記為上開土地所有權人之前之占有使用行為係
    屬違法。系爭1287、1294地號土地嗣於64年9 月15日、65年
    1 月12日經中華民國測量、登錄地籍造冊，登記為中華民國
    所有，由中華民國原始取得上開土地所有權，然中華民國於
    測量登錄上開土地地籍時，即得由系爭48之4 號、48之6 號
    、48之7 號、48之8 號房屋占用使用土地之外觀，得知上開
    土地係私人占有使用，且就上開房屋課徵房屋稅，足見中華
    民國於辦理系爭1287、1294地號土地測量設籍作業時，已經
    知悉系爭房屋坐落於上開土地如附表一編號5 至8 及附圖各
    該編號所示位置，上開未完成地籍登錄之新生地，並非無人
    使用之土地，詎中華民國卻未使上開房屋之所有權人即原始
    起造人有知悉各該房屋基地已經登錄地籍，得向主管機關申
    明自己權利之機會，致其無從藉由登記自己為土地所有權人
    之方式，保障其合法使用各該房屋基地之權利，始於中華民
    國原始取得系爭1287地號、1294地號土地所有權後，肇致各
    該房屋與其坐落基地分屬不同人所有之情狀，如不允類推適
    用民法第425 條之1 第1 項將之視為受讓，將使各該房屋陷
    於隨時遭拆除之不安狀態，致各該房屋所有權人及受讓其權
    利之人遭受財產上之重大不利益，是認宜類推適用民法第42
    5 條之1 第1 項前段規定，推定系爭48之4 號、48之6 號、
    48之7 號、48之8 號房屋所有權人及受讓其權利之人，於上
    開房屋得使用期限內，就其坐落之基地有法定租賃權存在，
    始與誠信原則、社會正義及人民之法感情相符。從而，系爭
    48之4 號、48之6 號、48之7 號、48之8 號房屋起造人辛○○○、事實上處分權人寅○○、甲○○及所有權人子○○、
    己○○、庚○○、丁○○、壬○○○、癸○○均為有權占用
    系爭1287、1294地號土地之人。原告主張辛○○○、寅○○
    、甲○○、子○○、己○○、庚○○、丁○○、壬○○○及
    癸○○無權占有如附表一編號5 至8 及對應附圖各該編號所
    示部分之土地云云，尚非可採。
  5.綜上所述，被告卯○○、辰○○、乙○○、丑○○及子○○
    、癸○○、己○○、庚○○、丁○○、壬○○○乃無權占有
    如附表一編號1 至5 及附圖各該編號所示之人，業經本院審
    認如前，且渠等就各該地上物均有事實上處分權，為兩造所
    不爭執，依民法第767 條前段、中段規定，所有人對於無權
    占有或侵奪其所有物者，得請求返還之，對於妨害其所有權
    者，得請求除去之，原告依前開規定，訴請上開被告將如主
    文第1 至5 項所示之地上物拆除，並返還所占用之土地，係
    有理由，應予准許。至於被告辛○○○、戊○○、寅○○、
    甲○○及子○○、己○○、庚○○、丁○○、壬○○○、癸○○等人分別占有使用系爭48之4 號、48之6 號、48之7號
    、48之8 號房屋對所坐落基地之行為，則因類推適用民法第
    425 條之1 第1 項前段規定，推定於各該房屋得使用期限內
    ，與中華民國間有法定租賃關係存在，係有權占有，從而原
    告依民法第767 條規定請求彼等拆除上開房屋並交還所占用
    之土地，係無理由，不得准許。
  (二)倘被告係無權占用系爭土地，則被告因無法律上原因所取得
    相當於租金之不當得利數額為若干？原告依民法第179 條規
    定，請求被告給付自92年2 月起至交還土地之日止相當於租
    金之不當得利，有無理由？
  1.按無法律上之原因而受利益，致他人受有損害者，應返還其
    利益，民法第179 條前段定有明文。又依不當得利之法則請
    求返還不當得利，以無法律上之原因而受利益，致他人受有
    損害為其要件，故其得請求返還之範圍，應以對方所受之利
    益為度，非以請求人所受損害若干為準，無權占有他人土地
    ，可能獲得相當於租金之利益為社會通常之觀念，是被上訴
    人抗辯其占有系爭土地所得之利益，僅相當於法定最高限額
    租金之數額，尚屬可採，最高法院61年台上字第1695號著有
    判例要旨可參。次按僅將土地或僅將房屋所有權讓與他人或
    將土地及房屋同時或先後讓與相異之人，除有特別約定外，
    應推斷土地受讓人默許房屋受讓人繼續使用土地，但應支付
    相當代價，其法律關係之性質係屬租賃而有民法第425 條之
    1 之適用，亦有該條立法意旨及最高法院48年台上字第1457
    號判例意旨可資參照。經查：
  (1)被告卯○○占有如附圖編號B 所示土地，辰○○占有如附圖
    編號A 所示土地，乙○○占有如附圖編號H 、H1、H2所示土
    地，丑○○占有如附圖編號G 、G1所示土地，乃無權占有，
    業經本院審認如前，揆諸前揭判例要旨，其自獲有相當於租
    金之利益，原告即中華民國之管理機關則因不能利用上開土
    地，而受有相當於租金之損害，應堪認定。原告依民法第17
    9 條規定請求上開被告返還其所受相當於租金之利益，係屬
    有據。
  (2)被告甲○○占用如附圖編號C 所示土地，寅○○占用如附圖
    編號D 所示土地，辛○○○、戊○○占用如附圖編號E 、E1
    所示土地，及子○○、己○○、庚○○、丁○○、壬○○○
    、癸○○占用如附圖編號F 、F1所示土地，固均為有權占有
    ，惟揆諸前揭規定及判例要旨，彼等既與中華民國有租賃關
    係存在，即負有給付租金之義務，其於占有土地期間未繳付
    租金，雖致原告即中華民國之管理機關受有租金收入之損害
    ，惟其繳納租金之義務並未因此消滅，尚難認被告甲○○、
    寅○○、辛○○○、戊○○及子○○、己○○、庚○○、丁○○、壬○○○、癸○○受有租金債務已經清償之利益，原
    告自得類推適用民法第425 條之1 第1 項規定，請求上開被
    告給付租金。是以，原告依民法第179 條規定請求上開被告
    返還不當得利，尚屬無據。
  2.次按基地租金之數額，除以基地申報地價為基礎外，尚須斟
    酌基地之位置，工商業繁榮之程度，承租人利用基地之經濟
    價值及所受利益等項，並與鄰地租金相比較，以為決定，並
    非必達申報總地價年息10% 最高額，有最高法院68年台上字
    第3071號判例要旨足資參佐。經查：
  (1)原告主張依土地申報地價乘以占用土地面積，按年息5.25%
    計算相當於租金之不當得利數額（見本院卷第4 頁）。惟被
    告否認受有上開利益。本院審酌：被告占用如附圖所示土地
    位置適與原告122 號碼頭貨櫃集散場相鄰，其東側為發洲造
    船廠，距離最近之市場及學校約3 至4 分鐘車程，該地區係
    供作住宅使用，並無商業活動等情，業經本院現場勘驗，有
    勘驗筆錄及現場照片為憑（見本院卷第219 頁背面、第223
    至226 頁），且為兩造所不爭執，又系爭土地經60年7 月26
    日發布之都市計畫編定為港埠用地，亦有高雄市政府都市發
    展局土地使用分區證明書1 份可稽（見本院卷第399 頁），
    是該系爭土地之利用於上開都市計畫變更前，均受港埠用地
    使用分區之限制，而難為私經濟活動之利用開發等一切情狀
    ，認被告所受相當於租金之不當得利以申報地價年息2%計算
    為適當。
  (2)被告自92年2 月起迄今持續占用如附圖所示位置土地之事實
    ，為兩造所不爭執，而系爭土地之92年度申報地價為每平方
    公尺2,000 元，自93年起迄今之逐年申報地價均為每平方公
    尺2,100 元，有歷年申報地價謄本在卷可稽（見本院卷第8
    頁背面、第10頁、第255 頁），茲就被告占用下列附圖所示
    土地所獲得相當於每月租金之不當得利，暨自92年起至97年
    1 月止之不當得利總額，分列如下：
  被告卯○○占用如附圖編號B 所示土地，面積72平方公尺，
    其於92年間所獲相當於每月租金之不當得利金額為240 元（
    2, 000×72×2%÷12=240），自93年起迄今所獲相當於每月
    租金之不當得利金額為252 元（2,100 ×72×2%÷12=252）
    ，合計其自92年2 月起迄97年1 月止所獲相當於租金之不當
    得利金額為14,988元（[240×11]+[252×49]=2,640+12,348
    =1 4,988）。
  被告辰○○占用如附圖編號A 所示土地，面積72平方公尺，
    其於92年間所獲相當於每月租金之不當得利金額為240 元（
    2, 000×72×2%÷12=240），自93年起迄今所獲相當於每月
    租金之不當得利金額為252 元（2,100 ×72×2%÷12=252）
    ，合計其自92年2 月起迄97年1 月止所獲相當於租金之不當
    得利金額為14,988元（[240×11]+[252×49]=2,640+12,348
    =1 4,988）。
  被告乙○○占用如附圖編號H 、H1、H2所示土地，面積分別
    為29平方公尺、7 平方公尺、7 平方公尺，合計43平方公尺
    ，其於92年間所獲相當於每月租金之不當得利金額為143 元
    （2,000 ×43×2%÷12=143，元以下四捨五入），自93年起
    迄今所獲相當於每月租金之不當得利金額為151 元（2,100
    ×43×2%÷12=151，元以下四捨五入），合計其自92年2 月
    起迄97年1 月止所獲相當於租金之不當得利金額為8,972 元
    （[143×11]+[151×49]=1,573+7,399 =8,972）。
  被告丑○○占用如附圖編號G 、G1所示土地，面積分別為38
    平方公尺、12平方公尺，合計50平方公尺，其於92年間所獲
    相當於每月租金之不當得利金額為167 元（2,000 ×50×2%
    ÷12=167，元以下四捨五入），自93年起迄今所獲相當於每
    月租金之不當得利金額為175 元（2,100 ×50×2%÷12=175
    ），合計其自92年2 月起迄97年1 月止所獲相當於租金之不
    當得利金額為10,412元（[167×11]+[175×49]=1,837+8,57
    5=10,412）。
  3.從而，原告主張被告卯○○、辰○○各應給付自92年2 月起
    至97年1 月止所受相當於租金之不當得利14,988元，及自97
    年2 月起至返還土地之日止，按月給付相當於租金之不當得
    利252 元；被告乙○○應給付自92年2 月起至97年1 月止所
    受相當於租金之不當得利8,972 元，及自97年2 月起至返還
    土地之日止，按月給付相當於租金之不當得利151 元；被告
    丑○○應給付自92年2 月起至97年1 月止所受相當於租金之
    不當得利10,412元，及自97年2 月起至返還土地之日止，按
    月給付相當於租金之不當得利175 元，係屬正當，應予准許
    ，其餘逾上開範圍之請求係無所據，不得准許。
  (三)原告請求按年息5.25%計算遲延利息，有無理由？
    按應付利息之債務，其利率未經約定，亦無法律可據者，週
    年利率為5%，民法第203 條定有明文。本件兩造就被告應給
    付相當於租金之不當得利債務，並未約定遲延給付之計息利
    率，復無其他法律規定上開遲延利息之計息利率，是以被告
    遲延給付上開相當於租金之不當得利所生之利息，自應依前
    開規定，按年息5%計算。原告主張就該遲延利息給付尚應加
    計5%之營業稅，按附表一所示年息5.25% 計算，核屬無據，
    不得准許。
六、綜上所述，原告本於民法第767 條規定，請求被告卯○○、
    辰○○、乙○○、丑○○應各將如主文第1 項至4 項所示之
    地上物拆除，將所占用之土地返還原告，並依民法第179 條
    規定，請求被告卯○○、辰○○、乙○○、丑○○分別給付
    原告如主文第1 至4 項所示之相當於租金之不當得利及自各
    該起訴狀繕本送達被告之翌日起至清償日止之法定遲延利息
    ，係有理由，應予准許，其餘逾上開範圍之請求，為無理由
    ，應予駁回。另原告本於民法第767 條規定，請求被告子○○、己○○、庚○○、丁○○、壬○○○及癸○○將如附圖
    編號F 、F1所示，合計面積74平方公尺之地上物拆除，並交
    還所占有之土地，請求被告辛○○○、戊○○將如附圖編號
    E 、E1所示，合計面積51平方公尺之地上物拆除，並交還所
    占有之土地，請求被告寅○○將如附圖編號D 所示，面積90
    平方公尺之地上物拆除，並交還所占有之土地，請求被告甲○○將如附圖編號C 所示，面積63平方公尺之地上物拆除，
    並交還所占有之土地，及依民法第179 條規定，請求上開被
    告返還自92年2 月起至交還占有土地之日止，所受相當於租
    金之不當得利，均無理由，應予駁回。
七、本判決第1 項至4 項，原告及被告卯○○、辰○○、乙○○
    、丑○○均分別陳明願供擔保，聲請准予假執行、免為假執
    行，經核於法並無不合，爰分別酌定相當之擔保金額，准許
    之。原告其餘假執行之聲請，則因原告其餘之訴遭駁回而失
    所附麗，應併予駁回之。
據上論結，原告之訴為一部有理由，一部無理由，依民事訴訟法
第79條、第85條第1 項、第390 條第2 項、第392 條第2 項，判
決如主文。
中    華    民    國    98    年    2     月    27    日
                  民事第五庭  法  官  賴文姍
正本係照原本作成。
如不服本判決，應於送達後20日內，向本院提出上訴狀並表明上
訴理由，如於本判決宣示後送達前提起上訴者，應於判決送達後
10日內補提上訴理由書（須附繕本）。
中    華    民    國    98    年    2     月    27    日
                              書記官  林秀珍


司法院資訊處製作；財團法人民間司法改革基金會備份。
